最高法院刑事判決　　　　　　九十四年度台上字第三四五一號
　　上　訴　人　台灣高等法院台中分院檢察署檢察官
　　被　　　告　乙○○
　　　　　　　　甲○○
上列上訴人因被告等貪污案件，不服台灣高等法院台中分院中華
民國九十四年三月十六日第二審更審判決（九十三年度上更(二)字
第三０四號，起訴案號：台灣南投地方法院檢察署八十九年度偵
字第四０六九號），提起上訴，本院判決如下：
    主  文
原判決撤銷，發回台灣高等法院台中分院。
    理  由
本件原判決以公訴意旨略稱，被告乙○○係台灣省南投縣埔里鎮
代表會（下稱代表會）第十六屆主席，負責綜理代表會行政業務
及會務；被告甲○○為該代表會秘書，負責出納、會計等行政業
務，二人均係依據法令從事公務之人員。被告二人明知依預算法
規定政府不得於預算所定外動用公款，與總預算內各機關、各政
事及計畫或業務科目間之經費不得互相流用，以及各項支出應依
單據核實報銷。詎被告二人竟於民國八十八年間共同基於圖利他
人之不法犯意，先後為：、依代表會八十八年度總預算，一般
行政之行政管理項目八之補助捐助費（編列於埔里鎮代表會總預
算第一款第一項第一目第一節）新台幣（下同）一百萬元，預算
書說明欄已清楚載明該款項係用於配合民間團體辦理各類單項活
動，其動支之程序係由民間團體提出申請需求，送請代表會主席
依個案實際需要酌量裁定補助金額。詎八十八年六月間（即八十
八會計年度即將終了前）因補助及捐助費尚有餘額，乙○○明知
並無任何民間團體申請補助，依規定不得於預算所定外動支該筆
預算，竟與甲○○基於圖利私人之不法犯意聯絡，共同購置精密
濾水器二十二台（每台值約五千元），除裝置於其二人住宅外，
並分送裝置於代表會部分代表潘淑玫、蔡百修、陳麗雲、賴志明
四人，代表會職員傅文慈、何永都、施宜君三人，及乙○○之友
人許天送、施文雄、陳正華等十三人家中或其等指定之地點，而
以民間補助捐助費違法核銷，圖利自己及他人共十一萬零二百元
。、上開總預算中一般行政之行政管理項下編列旅運費、省內
考察（編列於埔里鎮代表會總預算第一款第一項第一目第一節）
五十六萬元，預算書說明欄中載明係省內考察經費，做為國內因
公考察活動之支出，預算性質迥異於國外旅遊項目，且該代表會
亦已依規定編足員工及代表國外旅遊補助每人三萬元（每名代表
每年僅能編列三萬元國外旅費）。詎被告二人竟利用辦理國內旅
遊費用報銷支出之機會，將國內考察旅運費五十六萬元用於代表
、員工出國旅費，不但各自申請核准出國補助二萬九千元，亦核
准該代表會其他員工暨代表黃溫成等十七人之出國旅費報支案，
圖利自己及該會員工、代表五十五萬一千元。、依預算法第二
十五條、第六十二條規定，上開總預算中一般行政之推行會務項
下編列業務費、其他代表及員工參加鎮運會、縣運會及中心杯網
球賽經費（各三萬八千元），需有代表會或員工參加運動會始得
動支，並非作為代表、員工治裝費補助之用。詎被告等明知代表
、員工並無人參加運動會，竟基於圖利自己及該會代表、員工之
不法犯意，以代表會第十六屆第六次定期大會預備會議決通過，
將該業務費全部挪支作為該會代表及員工服務費補助，圖利自己
及他人十一萬四千元。、上開總預算一般行政費，其中事務管
理關於補助及捐助費，代表機車補助費七十六萬八千元（每名代
表四萬八千元）；補助代表通訊器材費四十八萬元（每名代表三
萬元），按規定應依各代表購買機車、通訊器材之實際金額核實
報銷，其上限不得超過補助額度，未達補助額度者依發票、收據
之金額核實補助。該會代表乙○○、黃溫成、潘淑玫、王仁宏、
何惠娟、蔡百修、賴志明、江萬昌、陳麗雲、黃文平等十人購買
機車之發票金額均低於補助額度四萬八千元；代表潘淑玫、王仁
宏、蔡百修、賴志明、江萬昌、陳麗雲、張志先等人購買通訊器
材開立之發票金額，亦均在補助額三萬元以下，被告二人明知應
核實報銷，竟基於圖利私人之不法犯意，未按規定依該會代表購
置機車及通訊器材之實際發票金額核實核銷，而按每名代表之補
助額度（機車四萬八千元、通訊器材三萬元）全數發給，計圖利
自己及他人共計二十四萬一千零四十五元。因認被告等共犯有（
八十五年十月二十三日修正公布）貪污治罪條例第六條第一項第
四款之圖利罪嫌。惟經審理結果，認被告等犯罪不能證明，因而
撤銷第一審有罪之判決，改判諭知被告等均無罪，固非無見。
惟查，(一)、第一審檢察官起訴書「證據並所犯法條」欄（第一段
、(二)之３）記載：「被告甲○○於八十七年九月間，代表會第一
次定期大會預備會中主動發言表示：『這個旅費，我們出國三萬
元一定不夠，你不管要去那裡，這個三萬元單行都差一半，所以
我們這邊將縣內、省內出差旅費，全部濃縮起來，有二萬九千元
，做一個專案，這個專案成立以後，要經大會有人提案、有人覆
議及表決過，我們才能依據你們的決議執行，因為這是旅費的部
份，這個這樣做了以後有一個效力問題，這個效力就是說，你們
若要個別出去，不跟團就要兩個一起出去，回來才能報帳，若是
隨團出去，是比較長途，你要連三萬出國一次，一次五萬九全部
報掉，意思是這樣，麻煩請同意』、『報告吳代表，違法……這
是閃好幾項，因為我們每屆，審定的標準是三萬元一屆，三萬，
有的代表會變名堂，最近就好了，大雅鄉，過幾天就要來（發出
笑聲），主席、秘書收押，他們就是機車的問題，我現在講台南
白河，他們就是將業務費挪來做旅費，我們的旅費在項目裡面，
所以我們有時候剛拿到這本預算時，你們可能會講這個旅費編的
很多，好！我現在講一下，去慈湖！我們什麼時候去慈湖？編這
個項目縣政府不會刪，審計室也不會刪，這是用這個旅費標準，
去慈湖謁陵的旅費，還有一個省內考察經費，赴慈湖謁陵的車費
，這些加一加不得超過三萬元，因為同一屆裡面三萬元以上審計
室要把你收回，大家都……，我們就是用議決，我們省內、島內
大家都玩的差不多了，要觀摩應該要到國外』等語，有代表會第
十六屆第一次臨時大會預備會錄音帶及譯文內容在卷可參。由被
告甲○○之談話內容可知：(1)被告甲○○知悉代表每屆出國旅費
僅能編列三萬元；(2)被告甲○○主動提案請埔里鎮民代表將縣內
、省內出差費濃縮為一個專案，補助代表每人二萬九千元出國旅
遊；(3)被告甲○○明白表示，編列去慈湖之預算，並不是要去，
編了縣政府不會刪。故被告甲○○明知將國內考察經費挪用補助
代表及員工出國旅遊，違反預算法及上級機關所頒命令，卻主動
發言要求代表會提案將國內考察經費，移做補助代表及員工出國
旅費之補助，違法圖利之犯意至為明顯。」等情，究竟有無理由
？以及甲○○之報告，用意為何？原判決對此未詳細審究及說明
，自屬理由不備之違誤。(二)、「政府不得於預算所定外，動用公
款、處分公有財物或為投資之行為」、「總預算內各機關、各政
事及計畫或業務科目間之經費，不得互相流用，但法定由行政院
統籌支撥之科目及第一預備金，不在此限」，預算法第二十五條
第一項、第六十二條著有規定。原判決固認被告等固有挪用補助
民間團體之補助捐助費預算，挪支省內考察經費補助出國旅費、
挪用參加運動費之活動費購買代表及員工之服裝，以及未核實報
銷機車及通訊器材補助費等情是實，但論述「本件被告甲○○係
空中行專畢業，六十三年至六十七年十二月底擔任南投縣魚池鄉
公所村幹事，六十八年一月一日至埔里鎮公所擔任辦事員，七十
一年轉任埔里鎮代表會秘書迄今，此業據被告甲○○於調查局訊
問時供述屬實，是被告甲○○於擔任埔里鎮代表會秘書兼辦會計
業務前，並未曾在任何機關主辦過會計業務；另被告乙○○即國
小畢業，目前就讀國中夜補校，曾開過餐廳，亦未曾有過辦理會
計業務之經歷。」、「本案被告甲○○為兼辦埔里鎮代表會之會
計業務，另被告乙○○則為代表會之主席，二人均非主辦會計之
人員，依照其等二人之經歷觀之，對於繁瑣之預算法令，實難遽
認其等二人必然全盤瞭解。」（見原判決第十九頁第七至十二行
、第二十頁第八至十一行）云云，因認被告二人辯解渠等誤認依
預算法第六十三條之規定，於百分之三十範圍內可以辦理流用等
情，「尚非全然不可採信」（見原判決第二十一頁第三、四行）
，難認其二人有圖利之犯意，而諭知無罪。惟依原判決所云，甲
○○自七十一年起擔任埔里鎮代表會秘書，綜合處理該代表會行
政事務，迄八十八年挪用上述預算時，已有十七年擔任代表會秘
書之經歷，識驗不能謂為不足；且據前述其於八十七年九月間在
代表會第一次定期大會預備會之發言內容以觀，其應明知挪用省
內考察預算補助出國經費係屬違法，以及大雅鄉代表會主席、秘
書，因補助機車款事被收押各情。倘屬無訛，則甲○○事前對預
算經費不得互相流用，以及經費必須核實報銷等規定，能否諉為
不知？又乙○○係代表會主席主持上述預備會，亦聽聞甲○○之
報告，似不能不知不得挪用預算等情事。究竟實情如何？原審未
深入根究明白，即逕為上述論斷，尚嫌調查未盡、併有違經驗法
則之嫌。檢察官上訴意旨，指摘原判決不當，非無理由，應認仍
有撤銷發回更審之原因。
據上論結，應依刑事訴訟法第三百九十七條、第四百零一條，判
決如主文。
中　　華　　民　　國　九十四　年　　六　　月　 三十 　日
                      最高法院刑事第五庭
                          審判長法官  吳　雄　銘
                                法官  池　啟　明
                                法官  郭　毓　洲
                                法官  吳　三　龍
                                法官  蕭　仰　歸
      本件正本證明與原本無異
                                      書  記  官
中　　華　　民　　國　九十四　年　　七　　月　　一　　日
                                                      Ｃ
